【裁判字號】    98,建,91
【裁判日期】    990505
【裁判案由】    給付工程款
【裁判全文】
臺灣臺北地方法院民事判決                98年度建字第91號
原      告  群壩工程股份有限公司
法定代理人  丁○○
訴訟代理人  王昧爽律師
複代理人    余西鈞律師
被      告  德茲營造股份有限公司
法定代理人  丙○○
訴訟代理人  劉文崇律師
上列當事人間請求給付工程款事件，本院於民國99年4 月19日言
詞辯論終結，判決如下：
    主      文
被告應給付原告新臺幣柒佰拾萬零柒佰陸拾元，及自民國
九十八年三月二十五日起至清償日止按年息百分之五計算之利息
。
訴訟費用由被告負擔。
本判決第一項如原告以新臺幣貳佰肆萬元供擔保後，得假執行；
被告以新臺幣柒佰拾萬零柒佰陸拾元供擔保後，得免假執
行。
    事實及理由
壹、程序方面：
    本件被告經合法通知，未於最後言詞辯論期日到場，核無民
    事訴訟法第386 條所列各款情形，應依原告之聲請，由其對
    被告一造辯論而為判決。
貳、實體部分：
一、原告主張：
    (一)訴外人基泰營造股份有限公司（下稱基泰公司）承包業主
      台灣鐵路局之「台鐵新竹內灣支線改善工程」，並由被告
      向基泰公司承攬其中「新竹千甲段高架鐵路與千甲車站新
      建工程土建工程」（下稱系爭工程），被告復將系爭工程
      再發包予下游廠商即訴外人翔傑營造有限公司（下稱翔傑
      公司）至現場施工，翔傑公司則邀請原告共同承作系爭工
      程。嗣於民國96年7 月間翔傑公司因向被告請領工程款不
      順利，因而退出系爭工程，由原告接續施作，迄96年9 月
      20日止原告已施工近兩個月，遂比照翔傑公司工程單價提
      出工程計價單（下稱系爭計價單，即原證4 ）向被告請領
      工程款，卻遭被告刁難不付，經兩造於96年10月18日先以
      會議紀錄方式，約定由原告正式承接其工程，並確認以系
      爭計價單之單價為計價基礎。惟遲於96年10月22日原告至
      被告處領取96年9 月20日工程款時，雙方始簽訂工程承攬
      備忘錄，並於97年1 月2 日簽訂「工程合約書」（下稱系
      爭合約書），約定原告承攬之工程範圍依據系爭合約書第
      2 條第9 項之規定，包括「橋台結構，涵蓋上下結構，引
      道段相關工程、所有附屬及雜項工程」等，且系爭合約書
      雖未載明工程總價，然合約條款第2 條第2 項已明定計價
      方式採實做實算，且單價以系爭計價單為準，原告全部施
      作總金額計為1133萬763 元。而系爭工程之鋼軌樁檔土支
      撐、基礎土方開挖、基礎模板組立、基礎混凝土地灌漿等
      工程之進行中及完工，均經被告、基泰公司及業主委託之
      林同棪工程顧問公司在現場監工，每一階段工程之進行，
      皆係由以上之三個公司的現場監工檢查驗放合格認可後，
      原告始能再進行下一步之階段工程程序，遑論就系爭工程
      中橋墩基礎開挖、橋柱、帽樑完成，原告僅施作其中部分
      項目，其他項目則由被告施作，兩造互相配合始能順利完
      工，故原告施工項目、品質及進度，均符合被告之要求。
    (二)又原告承接系爭工程後進行順利，並經與被告依系爭計價
      單以按系爭工程各階段施工辦理驗收估算，然原告向被告
      請領工程款過程，竟遭被告刁難拒絕付款。原告總計向被
      告請款5 次：
      1.96年9 月20日第1 次請款：
        原告依計價表（原證4 ）於向被告請領183 萬9784元，
        但被告僅給付原告180 萬元，尚欠3 萬9748元未給付。
        原告開立180 萬元發票給被告，惟被告是以借款名義給
        付款項。
      2.96年10月20日第2 次請款：
        原告應請領140 萬7794元，被告僅給付120 萬元，尚欠
        20萬7749元未付。原告開立120 萬元發票，被告亦係以
        借款名義給付款項。
      3.96年11月20日第3 次請款：
        原告應請領117 萬3412元，被告僅給付100 萬元，尚欠
        17萬3412元未付。原告開立100 萬元發票，被告側係以
        借款名義給付款項。
      4.96年12月20日第4 次請款：
        原告應請領454 萬4978元，被告聲稱先給付400 萬元，
        原告亦開立400 萬元之發票交付被告，但被告事後將發
        票退回，工程款至今未付。
      5.97年1 月20日第5 次請款：
        原告向被告請款236 萬4705元，被告竟拒絕付款至今未
        付。
      6.以上，被告未付之工程款，合計為733 萬763 元。
    (三)為此，爰依承攬契約之法律關係，並依民法第490條第1項
      規定請求被告給付未付工程款等語。並聲明：
      1.被告應給付原告733 萬763 元，並自起訴狀繕本送達翌
        日起至清償日止，按年息5 ％計算之利息。
      2.願供擔保，以代釋明，請准宣告假執行。
二、被告則以：承攬契約之工項及其單價暨工程款總價概屬承攬
    契約成立必要之點，兩造就系爭工程之各工項、單價及工程
    款總價均未達成合意，且原告迄曾未報價，故兩造就系爭工
    程並未成立承攬契約。又被告曾給付原告180 萬元、120 萬
    元及100 萬元部分，係原告向被告借貸之款項，並非原告所
    稱之工程款，被告以答辯三暨爭點整理狀繕本之送達為催告
    原告返還前揭款項之意思表示，原告至遲應於收受後33日內
    返還之。況縱認兩造間就系爭工程成立承攬契約，惟兩造就
    系爭工程之各工項及其單價暨工程款總價既未達成合意，則
    依系爭合約書第2 條第2 項規定，原告自應具體敘明其請求
    工程款之計價基礎，並舉證證明其已施作之系爭工程項目、
    數量及單價；至於原告所稱96年9 月20日之系爭計價單，乃
    係原告自行製作之私文書，且未經兩造用印，原告據以為兩
    造就系爭工程項目單價合意之證據，殊屬乏據等語，資為抗
    辯。並聲明：原告之訴及假執行之聲請均駁回；如受不利判
    決，願供擔保請准宣告免為假執行。
三、兩造不爭執之事實：
    (一)基泰公司向台灣鐵路局承包台鐵新竹內灣支線改善工程，
      被告則向基泰公司承攬其中「新竹千甲段高架鐵路與千甲
      車站新建工程土建工程」（下稱系爭工程），被告再將系
      爭工程發包予翔傑公司，翔傑公司則邀請原告共同承作系
      爭工程。於96年7 月間翔傑公司退出系爭工程，由原告接
      續施作。
    (二)兩造於96年10月18日就原告接續翔傑公司施作系爭工程召
      開檢討會，決議原告就承攬範圍儘速提出報價，經雙方議
      定後訂立合約（原證一）。
    (三)兩造於96年10月22日訂立工程承攬備忘錄，雙方同意於正
      式合約書簽訂之前，工程估驗先以借款方式辦理（原證二
      ）。
    (四)兩造於97年1 月2 日訂立工程合約書（原證三）。
    (五)原告於96年9 月20日持原證四之計價表向被告請款183 萬
      9784元，被告給付以借款名義給付原告180 萬元（原證四
      、被證一）。
    (六)原告於96年10月20日持原證五之計價表向被告請款140 萬
      7794元，被告給付以借款名義給付原告120 萬元（原證五
      、被證二）。
    (七)原告於96年11月20日持原證六之計價表向被告請款117 萬
      3412元，被告給付以借款名義給付原告100 萬元（原證六
      、被證三）。
    (八)原告於96年12月20日持原證七之計價表向被告請款454 萬
      4978元；另於97年1 月20日持原證八之計價表向被告請款
      236 萬4705元，被告未付款（原證七、八）。
四、本件兩造爭執之要旨：
    (一)兩造就系爭工程是否已成立承攬契約？
    (二)原告應給付被告工程款金額？原告已施作數量？系爭工程
      計價單價為何？
五、得心證之理由：
    (一)兩造就系爭工程是否已成立承攬契約？
      原告雖提出會議紀錄（本院卷8頁）、工程承攬備忘錄（
      本院卷9頁）、工程合約書（本院卷10頁），用以證明兩
      造成立承攬契約，惟為被告所否認，被告辯稱：系爭工程
      合約並無工程總價及合約總價之約定，兩造承攬契約未成
      立云云。惟查：
      1.依原告提出96年10月18日之會議紀錄記載「... 3.群霸
        應就承攬範圍儘速提出報價，經方議定後定立合約。
        4.群霸同意即日起續行施工」（本院卷第8頁），兩造
        遂於96年10月22日簽訂工程承攬備忘錄（本院卷第9頁
        ），再於97年1月2日簽署工程合約書（本院卷第10- 13
        頁）、系爭工程特定條款（本院卷第18-20頁），其中
        工程承攬備忘錄、工程合約書及工程特定條款均由兩造
        分別用印，並於工程特定條款第一條(九)約定「乙方（原
        告）承攬範圍為1K+800至DU08含A2橋台結構，涵蓋下、
        上部結構、引道段相關工程、所有附屬及雜項工程（如
        橋面排水系統、地面排水系統、隔樑、護欄、鋼承板、
        橋面伸縮縫、護欄滑板形伸縮縫、電力桿基座及各式預
        埋鐵件等... 」、第2條(二)約定「乙方計價方式採實做
        實算，且須對應於業主之計價」，可見兩造就承攬之範
        圍及承攬之報酬均已約定，足認承攬契約已成立。被告
        雖抗辯工程總價及合約總價空白云云，然兩造已約定「
        實做實算」，在未確認原告施作之內容、數量等，即尚
        無法確定總價，乃為當然。況且，曾任原告公司之職員
        ，即證人己○○具結證稱：「（提示原證3工程合約書
        ，用印是97年1月2日為何還是沒有價格？）我們在打草
        約時，就有提告說為何沒有單價及總價的事項，被告公
        司人員說，我們也是向基泰公司承包的，我們也不清楚
        數量是多少，所以數量沒有辦法寫... 」等語，可見兩
        造採實做實算之方式計算工程款，工程總價及合約總價
        之空白乃實做實算尚無法在簽約時確定之故，故被告該
        抗辯，尚非可取。
      2.再者，系爭工程業主之監造（訴外人林同棪監造公司之
        人員）即證人乙○○，與在現場壓送水泥（訴外人建盛
        公司之人員）即證人戊○○，均一致證稱原告曾在現場
        施作開挖、打鋼軌樁、組鋼模、水泥整平之工作，如兩
        造無承攬契約存在，亦未約定報酬以實做實算之方式計
        付，則原告何以入場施作？由是可見，兩造承攬契約確
        已成立。
      3.被告雖再抗辯被告曾給付原告180萬元、120萬元、100
        萬元，但該等款項係原告向被告借貸款款項，並非原告
        所稱之工程款云云（見本院卷第103頁）。惟曾任被告
        之經理即證人甲○○具結證稱：因為合約還沒有簽，沒
        有辦法正式計價，所以用借款方式，支付他實際完成的
        工程項目，所以名義上是借款，實際上是給付工程款等
        語（見本院卷第149頁背面）；證人己○○亦證稱：請
        款中被告公司小姐借款單，我就問他們說怎麼會拿出借
        款單，她說我們臺北的作業就是這樣，我們公司也一向
        就是這樣，就是要蓋個借款章，再領支票，計價時他們
        工地的人員核算數量單價OK後，96年10月22日我們發票
        就交給被告德茲公司的管理人員或寄給被告德茲公司，
        這個確實不是借據，借據的話應該會提到利息、歸還利
        日期或保證人等等，這些都沒有，所以可以證明我門作
        工程的人急著需要資金去周轉，所以就先領這些工程款
        再來周轉，這是請款的必需手續，因為如果我們不蓋章
        就拿不到錢等語（見本院卷第150頁背面、第151頁背面
        ）。由是可見，被告抗辯該等款項之給付非工程款給付
        尚非可取。
    (二)原告應給付被告工程款金額？原告已施作數量？系爭工程
      計價單價為何？
      1.原告提出96年9月20日、96年10月20日及96年11月20日
        三次計價單，主張該等計價單皆已順利向被告請款，被
        告皆無異議，足以證明被告認同以上的數量及計價方式
        等語（見本院卷第161頁）。
      2.曾任原告之職員，即證人己○○亦證稱：96年9月20日
        的計價單是96年7、8、9月所做的，那時就是用提數量
        與單價一起給被告德茲公司計價，9月20日的計價單一
        直計不下來，我們就退出，退出後也有再去協調，協調
        不得要領，我們10月18日就離開，證人甲○○在火車站
        要我們回來，希望我們繼續做，如果翔傑公司不做的話
        就算了，以後就是被告德茲公司對我們，價格方式也保
        證依照翔傑公司與被告德茲公司的價格，所以9月20日
        的單價與數量他們都承認等語（見本院卷第150頁正面
        ）；曾任被告公司之職員，即證人甲○○雖不否認96年
        10月18日曾至火車站要求原告公司之人員回來協調，但
        否認有保證價格之事，證稱：10月18日那天有先到公司
        開會，但是後來談不成，原告群壩公司就要走了，我有
        追到火車站回來談。單價請原告群壩公司趕快報上來再
        議價，沒有保證價格，但我們有同意付款，要原告趕快
        做。同意先付款的意思是只承認數量，我們付給他的金
        額是我們對上包的金額打個折，並非要承認他們96年9
        月20日的計價單等語（見本院卷第150頁背面、第151頁
        正面）。惟證人己○○對證人甲○○之證詞覆稱：證人
        甲○○有保證依照96年9月20日的計價單，不然我不可
        能繼續施作等語（見本院卷第151頁正面）。惟查，兩
        造均不爭執系爭工程原由訴外人翔傑公司施作，因訴外
        人翔傑公司與被告關於工程款談不攏，故退出系爭工程
        施作，此觀證人己○○、甲○○、乙○○之證詞皆明。
        原告繼之承接訴外人翔傑公司之工程，然原告提出96年
        9月20日之計價單向被告請款，惟未請得款項，遂於96
        年10月18日退出系爭工程，然證人甲○○既坦認追回原
        告後表示同意付款，而原告96年9月20日提出之計價單
        之金額為183萬9784元，被告亦開立兩張發票日為96年
        10月31日面額各為90萬元之支票給付原告（本院卷第21
        頁背面），並由原告96年10月22日開立同額發票交付被
        告（本院卷第21頁背面）；俟原告再提出96年10月20日
        之計價單，總計140萬7794元，被告開立二張發票日為
        96 年12月5日面額各為60萬元之支票給付原告（本院卷
        第22頁背面），並由原告96年11月1日開立同額發票交
        付被告（本院卷第21頁背面）；嗣後原告再提出96年11
        月20日之計價單，總計117萬3412元，被告開立二張發
        票日為97年3月31日面額各為50萬元之支票給付原告（
        本院卷第25頁背面），並由原告96年12月3日開立二張
        50萬元發票交付被告（本院卷第25頁背面），可見如當
        時96年10月18日證人甲○○如未同意按原告之計價單所
        示之價格付款，原告勢必不同意繼續施作，故縱被告雖
        僅給付整數，足認其已同意原告計價單所列之價格，尚
        非僅同意數量而已。至於97年1月2日簽訂工程合約時雖
        約定實做實算，但僅係因最後應施作之數量尚不確定所
        致，尚難以工程合約未訂工程總價及合約總價，即認為
        兩造對於施作之單價並無合意。從而，被告既不否認原
        告96年12月20日、97年1月20日計價單上之施作數量，
        則原告依前開計價單向被告請求454萬4978元、236萬
        4705元，及96年9月20日、96年10月20日、96年11月20
        日三次計價單之尾數款分別為3萬9748元、20萬7749元
        、17萬3412元，總計733萬763元（計算式：3萬9748+20
        萬7749+17萬3412+454萬4978+236萬4705=733萬763），
        及自起訴狀繕本送達之翌日（98年3月25日）起至清償
        日止按年息5%計算之利息為有理由，應予准許。
六、兩造其餘之攻擊或防禦方法及提出之證據，經本院斟酌後，
    認為均不足以影響本判決之結果，自無逐一詳予論駁之必要
    ，併此敘明
七、假執行之宣告：
    兩造均陳明願供擔保，聲請宣告假執行及免假執行，經核均
    合於法律規定，爰分別酌定相當之擔保金額宣告之。
八、結論：原告之訴為有理由，依民事訴訟法第385條第1項前段
    、第78條、第390條第2項、第392條第2項，判決如主文。
中    華    民    國    99    年    5     月    5    日
                  民事第四庭    法  官  趙子榮
以上正本係照原本作成
如對本判決上訴，須於判決送達後20日內向本院提出上訴狀
中    華    民    國    99    年    5     月    5    日
                                書記官  謝榕芝

司法院資訊處製作；財團法人民間司法改革基金會備份。
